【裁判字號】    92,上更(二),395
【裁判日期】    921030
【裁判案由】    傷害
【裁判全文】
臺灣高等法院刑事判決                        九十二年度上更(二)字第三九五號
    上  訴  人  臺灣板橋地方法院檢察署檢察官
    被      告  戊○○
    選任辯護人  王志哲律師
    被      告  甲○○
    選任辯護人  陳信宏律師
                舒正本律師
右上訴人因被告傷害案件，不服臺灣板橋地方法院八十六年度易字第四八九九號，中
華民國八十六年十二月二十九日第一審判決（起訴案號：臺灣板橋地方法院檢察署八
十五年度偵字第二三０八二號、第二二七三七號），提起上訴，經判決後，由最高法
院第二次發回更審，本院判決如左：
    主  文
上訴駁回。
    理  由
一、公訴意旨略以：被告戊○○、張峻然均為台北縣警察局三峽分局鶯歌分駐所執勤
    警員，於民國（下同）八十五年十月二十六日下午五時五十分許，在台北縣鶯歌
    鎮○○○路處理擺攤糾紛時，於乙○○妨害公務之執行，並欲駕車離去之際，將
    其自駕駛座拘捕帶回鶯歌分駐所，途中因乙○○抵抗不從，被告戊○○及張峻然
    遂基於傷害之故意，以手打腳踢之方式毆打乙○○，致乙○○受有腦挫傷及胸部
    、腹部、背部多處挫傷瘀血等傷害，因認被告戊○○及張峻然二人涉犯刑法第二
    百七十七條第一項之傷害罪嫌云云。
二、按犯罪事實應依證據認定之，無證據不得認定犯罪事實；又不能證明被告犯罪者
    ，應諭知無罪之判決，刑事訴訟法第一百五十四條第二項及第三百零一條第一項
    分別定有明文。而所謂認定犯罪事實之證據，係指足以認定被告確有犯罪行為之
    積極證據而言，該項證據自須適合於被告犯罪事實之認定，始得採為斷罪資料，
    如未能發現相當證據，或證據不足以證明，自不能以推測或擬制之方法，以為裁
    判之基礎﹔又告訴人之指訴係以使被告受刑事訴追為目的，是其陳述難免誇張，
    尚難僅以告訴人之指述即據為被告犯罪之憑據，仍應調查其他證據以資審認其陳
    述是否與事實相符（參照最高法院二十九年上字第三一０五號、四十年臺上字第
    八六號、三十年上字第八一六號及五十二年臺上字第一三００號判例）。
三、查公訴人據以認定被告戊○○、張峻然涉有傷害犯行，無非係以告訴人乙○○、
    黃德南之指述，並有敏盛綜合醫院大園分院出具之乙○○診斷證明書在卷可憑，
    且觀諸乙○○受有腦挫傷及胸部、腹部、背部多處挫傷瘀血等傷害，足徵被告戊○○、張峻然所為之強制拘捕方法，均已超出執行職務之必要程度等為其論據，
    惟訊據被告戊○○及張峻然均矢口否認有何傷害犯行，被告戊○○辯稱：案發當
    時乃鶯歌鎮一年一度之陶磁展，人潮車潮不斷，我們豈敢於大庭廣眾、眾目睽睽
    之際，身著制服窮兇惡極地毆打傷害乙○○？當時乙○○在車上抗拒下車，並要
    開車離開，伊與鍾延璟拉其下車之際，乙○○強力反抗，因反作用力之關係，致
    乙○○在車上前後大幅度晃動，其間乙○○因此受傷乃必然之事，其後乙○○被
    拉下車又企圖掙脫，因乙○○使力過大而倒地，伊也被其拉倒在地，其力量之大
    ，乙○○又豈能毫髮無傷？則豈能因乙○○身上有傷，即推斷是因我們故意毆打
    或過度使用強制力所造成。又乙○○指述伊於返回分駐所途中騎著機車，毆打其
    身體，但當時鍾姓警員押著乙○○徒步走在前頭，伊騎著機車跟在後面，乙○○
    之父黃德南再開著車跟在後面，依常理伊騎機車之速度與步行之速度相同，機車
    之平衡本已難以控制，伊如何能再使力出手出腳打人踢人，因一出力則本於反作
    用力，機車之平衡在只剩一手控制之情形下，機車必然先行傾倒。乙○○之指述
    顯與常理有違，至於一進分駐所，乙○○之父母，隨即跟進求情，伊再膽大妄為
    ，又豈敢於分駐所長官、乙○○父母在場之情形下，目無法紀地打人？伊並無故
    意傷害之犯行等語；被告甲○○辯稱：當天下午約五時五十分許，因黃德南與黃
    偉聯為擺設攤位之事爭執，伊正值傍晚五至七時之一線巡邏班，接獲通報前往現
    場支援，到達時己有警備隊同事吳忠哲等人在場勸阻，因黃德南仍不服規勸進而
    欲與黃偉聯等人衝突，伊所在位置正好在黃德南身邊，故以雙手自黃德南後方抱
    知乙○○與黃德南間之關係，即請陸續到場支援之同事戊○○及鍾延璟合力逮捕
    妨害公務之現行犯，而乙○○則跑進廂型車內不肯下車，魏、鍾二人前往勸說請
    其下車，但遭拒絕乃施用強制處分權將乙○○自廂型車內拉下，勸說乙○○同時
    ，因乙○○之母許碧珠欲前往攔阻，伊則阻擋許碧珠不使妨害警方辦案，並無毆
    打黃啟明之情形，後來由鍾、魏二人將被告乙○○帶回派出所偵辦，由於當日係
    假日參觀陶瓷展而圍觀之人車不少，伊留在原地幫忙指揮、疏導交通後繼續巡邏
    ，途中在鶯歌鎮○○○路一三七號門口遇到友人卓友情與其聊天，至當晚七時許
    回派出所前另有友人陳進城於六時四、五十分許前來找伊未遇，並於進所同時與
    施榕鋒正面相遇談及本案，伊從未押送乙○○，亦未尾隨回所，更無
    銘回所後毆打乙○○之可能等語。
四、查本件告訴人乙○○於八十五年十月二十六日下午五時五十分許，在臺北縣鶯歌
    鎮○○○路八十二號前，因其父黃德南擺設攤位與人發生推打糾紛，於被告戊○○及張峻然據報前往現場處理，為避免雙方再生衝突，被告張峻然遂當場抱住黃
    德南欲加勸阻時，適告訴人乙○○見狀，竟自後徒手推擊施強暴於正依法執行警
    勤職務之被告張峻然右側脖子處，致被告張峻然鬆手放開黃德南，而差點跌倒在
    地，嗣告訴人乙○○欲駕駛其父所有之小貨車離去時，經被告戊○○及鍾延璟將
    其自駕駛座拘捕而帶回鶯歌分駐所處理，告訴人乙○○因而涉有妨害公務犯行等
    情，業經本院判處罪刑確定，而查告訴人乙○○於偵查中雖提出由敏盛綜合醫院
    大園分院出具之診斷證明書，其上載明受有「腦挫傷、胸、腹部、背部多處挫傷
    淤血」等傷勢，但經原審法院函查該院黃啟明就醫時之傷勢結果，告訴人乙○○
    係於八十五年十月二十六日二十三時許及二十三時四十分許，兩次入院急診，主
    訴被人毆傷，檢視其傷痕位於「前胸壁、背部、左臉耳下部多處瘀青、腫痛」，
    推斷為某種鈍器所傷，有該院八十六年七月二十八日回函在卷可稽﹔而查上開驗
    傷診斷證明書及回函雖均為敏盛綜合醫院大園分院所出具，但診斷證明書係於八
    十五年十月二十七日告訴人乙○○應診時所出具，而回函則是依其完整之病歷資
    料記載所函覆，內容較為詳細，故應以回函之內容較為可採，是依該醫院回函可
    知，告訴人乙○○應「無腦挫傷、腹部挫傷瘀血」之傷害，僅受有「前胸壁、背
    部、左臉耳下部多處瘀青、腫痛」之傷害，該醫院回函所載告訴人乙○○所受傷
    害係為某種鈍器所傷，亦僅係出於推測而已。則本件所應審究者，係告訴人乙○○所受之前胸壁、背部、左臉耳下部多處瘀青、腫痛等傷害，究係因告訴人乙○○妨害被告張峻然執行公務並欲駕車離去時，警員為阻止其離去而合法實施強制
    力所當然造成之結果，或係執行公務之警員另基於傷害故意而為。
五、查告訴人乙○○於見被告甲○○抱住其父黃德南時，自後故意以手推擊執行公務
    之被告甲○○右側脖子處，致被告甲○○鬆手放開黃德南，此告訴人乙○○於妨
    害被告甲○○依法執行公務後，竟即欲駕駛其父黃德南所有之小貨車離去，被告
    戊○○及警員鍾延璟二人因而強行將其自駕駛座拉下，以阻止當場妨害公務之告
    訴人乙○○離去，於法本無不合，被告戊○○並供稱於拉告訴人下車時，告訴人
    持續反抗，企圖掙脫，拉扯中告訴人使力過大而倒地，伊也被拉倒在地，並將告
    訴人強押在地云云，茲查告訴人乙○○係妨害公務之現行犯，於被告戊○○及警
    員鍾延璟當場欲加以逮捕，竟極力抗拒，企圖掙脫，並因而於拉扯中，被告戊○○與告訴人乙○○雙雙倒地，就此告訴人乙○○又豈能毫髮無傷，而依告訴人乙○○極力抗拒被逮捕，並與被告戊○○及警員鍾延璟拉扯，而致倒地並被強壓於
    地，告訴人乙○○所受右揭瘀青、腫痛，或係因而所致，告訴人乙○○雖指訴被
    告戊○○及甲○○於欲將其自小貨車之駕駛座上拉下時，對其拳打腳踢，並於將
    其帶回分駐所途中及在分駐所內，被告戊○○仍出手毆打告訴人，惟依告訴人乙○○於八十五年十月二十八日警訊時供稱：「在現場有姓張的與姓魏的警員動手
    打我，打我的腹部及踢我的臀部，另在返回分駐所途中，魏姓警員騎著機車以手
    打我的後腦部及踢我的臀部，到達分駐所後魏姓警員仍打我的後腦部及打我耳光
    」等語，而依前揭所述，告訴人乙○○之後腦部、臀部及腹部並無受有傷害，則
    告訴人乙○○指訴被告戊○○及甲○○故意動手毆打其後腦部、腹部及臀部等，
    是否事實，已非無疑。且依告訴人乙○○之指述，被告戊○○及甲○○並無毆打
    其胸部及背部之事實，則告訴人乙○○之胸部及背部所受之挫傷、瘀青及腫痛之
    傷害，已難認係被告戊○○及甲○○故意傷害告訴人所致，且查當時告訴人乙○○欲駕車離去時，係由被告戊○○及警員鍾延璟二人合力將告訴人乙○○強拉下
    車，此據被告戊○○迭次供述在卷，並經證人鍾延璟及當時亦在場之警員吳忠哲
    、鄭賢昌於原審法院審理時證述在卷（見原審卷第一一九頁正面、第一一八頁背
    面），且有被告戊○○及證人鍾延璟當庭模擬如何強拉告訴人下車之照片乙幀附
    於原番卷可參（見原審卷第一五三頁），告訴人乙○○指訴被告甲○○將其自小
    貨車之駕駛座上拉下，並予以拳打腳踢，已與事實不符。至告訴人乙○○雖舉證
    人黃德南、丙○○○、黃素華、劉阿蔥、丁○○及顏君芳等人證明其確有遭被告
    戊○○、甲○○毆打成傷之情事，然經原審法院於八十六年八月二十二日審理時
    隔離訊問結果，其中(一)就何人將告訴人乙○○自車上拉下毆打乙節，告訴人乙○○供稱有四、五個警員抓伊下來打，伊只認得戊○○、甲○○二人云云，證人黃
    德南稱在車子邊有五、六人打伊兒子，拖乙○○下車的戊○○、甲○○云云，而
    證人黃素華證稱伊看到甲○○把乙○○拖下車，當時有四、五人打乙○○云云，
    另證人丙○○○則證稱伊有看到警員用拳頭打乙○○之頭部及腹部，其中戊○○
    用腳踢乙○○的背部，甲○○抓住伊，抓住伊時伊兒子在車頭前被抓，甲○○抓
    訴人乙○○下車，而告訴人乙○○頭部及腹部亦無遭毆打受傷。(二)就告訴人乙○○遭毆打倒地之情形；告訴人乙○○供稱在車頭前側摔倒地云云，證人黃德南證
    稱有一警員抓乙○○頭髮，並打心窩處，伊兒子倒在地上像踢皮球似的滾來滾去
    ，他們打伊兒子後腦、胸及後腰、腿部，伊沒看到兒子被側摔，伊兒子係在車前
    頭被打到倒在地上云云，證人劉阿蔥證稱伊有看到所長吳杉寶用腳踢乙○○之屁
    股，之後乙○○便倒地云云，而證人顏君芳證稱乙○○是被打到蹲下來，並未見
    到乙○○被打到倒在地上云云，另證人丁○○證稱伊看到戊○○、甲○○打乙○○，乙○○被打到倒在地上滾來滾去云云，其五人所述亦不一致，且查當時適逢
    台北縣鶯歌鎮舉辦陶瓷展期間，人潮來往熙攘，到場執勤警員是否可能在此不特
    定人得以共聞之情況下公然毆打告訴人，實非無疑。(三)就何人及如何毆打部分；
    告訴人乙○○供稱戊○○先打伊，甲○○也動手打伊，戊○○以手打伊後腦，其
    餘之人用腳踢伊，有一人用腳側摔伊，伊的肩背撞到地上云云，證人丙○○○證
    稱伊看郅警員用拳頭打乙○○之頭部及腹部，其中戊○○用腳踢乙○○的背部，
    甲○○抓住我，抓住我時我兒子在車頭前被打，甲○○抓住我時並未打我兒子，
    之後甲○○是否在車前頭打我兒子，我不清楚云云。而證人黃素華證稱：戊○○
    用腳踢乙○○右大腿，甲○○用手打乙○○的頭部，其他人打的情況伊沒看清楚
    云云，另證人劉阿蔥證稱伊有看到吳杉寶打乙○○，吳杉寶用腳踢乙○○的屁股
    ，之後乙○○便倒地云云，彼等就告訴人乙○○究遭何人為如何毆打之同一事實
    ，所為之供述竟不一致，亦與前揭敏盛醫院函載告訴人乙○○受傷之情形不合，
    甚且當時之鶯歌分駐所所長吳杉寶並未在現場，此有證人吳杉寶於原審法院審理
    時所為之證述可參（見原審卷第一一九頁），詎證人劉阿蔥竟指述有看到吳杉寶
    腳踢告訴人之臀部，是依上所述，告訴人乙○○及其父黃德南、母丙○○○、姐
    黃素華暨證人劉阿蔥、顏君芳等人所述告訴人乙○○有於前揭時地遭被告戊○○
    、甲○○等警員小貨車上拉下並予拳打腳踢等情，要屬意圖使被告戊○○及甲○○受刑事訴追之誇大之詞，核非事實，殊無足採。
六、告訴人乙○○指訴被告戊○○
    ，而證人黃德南亦證稱在前往分駐所途中，伊看到戊○○踢伊兒子尾錐云云，另
    證人顏君芳證稱在前往分駐所途中，伊看到一騎機車之警員用腳踢乙○○的後背
    部云云（以上見原審卷八十六年八月二十二日訊問筆錄），惟查被告戊○○及警
    員鍾延璟將告訴人乙○○自小貨車上拉下後，旋即由該二人將告訴人帶回鶯歌分
    駐所，而查當時告訴人父黃德南及母丙○○○等家人並尾隨在後，於此情況下，
    被告戊○○是否可能不顧情由毆打告訴人，實非無疑，且查當時被告戊○○既係
    騎乘機車，又如何於行駛中得對告訴人拳打腳踢，此告訴人之母丙○○○於原審
    法院審理時證稱在前往分駐所途中，伊一直跟在伊兒子後面，距離約五、六公尺
    ，途中未見到伊兒子被打云云。又告訴人乙○○被帶至該分駐所時，依告訴人之
    姐黃素華於原審法院審理時證稱當時共有伊家人四、五人在場云云（見原審卷第
    一一六頁正面），且查告訴人係當場妨害公務之現行犯而遭逮捕，被告戊○○又
    豈有於告訴人家人在場之情況下仍出手毆打告訴人之理，況查被告甲○○並未一
    起押解告訴人返回分駐所，其又從何在前往分駐所途中及在分駐所內毆打告訴人
    乙○○，且被告甲○○於處理事故完畢後繼續巡邏，約在六時四十分許在鶯歌鎮
    ○○○路一三七號電器行門口遇到卓友情，並與其聊天，迨至十七時許巡邏完畢
    後回派出所；而當日有陳進城於六時四、五十分時至派出所找被告甲○○未遇，
    並在派出所門口等被告甲○○回所；於被告甲○○進入所內當時，派出所同事施
    榕鋒即與被告甲○○正面相遇並詢問事故情形等情事，並經證人卓友情、陳進城
    、施榕鋒於原審法院審理時到庭證述在卷（見原審卷八十六年十一月十日訊問筆
    錄），是依上所述，告訴人乙○○及證人黃德南、顏君芳等人指述被告戊○○及
    甲○○有於帶同告訴人返回分駐所途中及於分駐所內毆打告訴人，顯非事實，自
    難遽採為認定被告犯罪之證據。
七、案發當時在場之證人王庭獻、李宗孟、李貴興、陳秋金、戴志明於偵查中，經檢
    察官隔離涉案警員訊問時，均一致證稱當時沒有看到警察打人，只有看到警察扣
    六八頁），嗣証人戴志明、李宗孟、李貴興、陳秋金等人於原審法院審理時復均
    證稱未見到警察有毆打乙○○之情事（見原審卷第一一七頁、第一一八頁），而
    經原審法院將被告二人及告訴人送請法務部調查局為測謊鑑定結果，告訴人乙○○所稱其未推甲○○，其遭戊○○、甲○○毆打成傷住院等情，經測試結果均呈
    說謊反應，而被告戊○○及甲○○所稱未毆打乙○○乙節，經測試則均無說謊反
    應，有法務部調查局鑑定通知書乙紙在卷可稽（見原審卷第一六０頁）。相互對
    照結果，益證本件被告戊○○、甲○○並無告訴人乙○○指訴之傷害犯行。
八、綜上所述，本件尚難僅憑告訴人乙○○及證人黃德南、丙○○○、黃素華、劉阿
    蔥、丁○○、顏君芳等人有瑕疵之指述，即認定被告戊○○、甲○○二人有故意
    傷害告訴人乙○○之犯行，告訴人乙○○當場對依法執行公務之被告甲○○施強
    暴，並即欲駕駛小貨車離去，被告戊○○及警員鍾延璟二人因而欲將其自駕駛座
    拉下，詎告訴人竟極力抗拒，並與被告戊○○及警員鍾延璟拉扯，而致被拉下強
    壓於地上，告訴人乙○○所受右揭瘀青、腫痛之傷害，當係因而所造成，而非被
    告戊○○及甲○○故予傷害所致，被告戊○○、甲○○所辯各節，應堪採信，原
    審因而以查無積極證據足認被告二人有公訴人指訴之傷害犯行，而以不能證明被
    告二人犯罪，並為被告二人無罪之諭知，經核並無不合，檢察官依告訴人之請求
    提起上訴，其上訴意旨猶執上揭證人黃德南等人之證述及告訴人確受有前揭傷害
    等，而指摘原審判決被告二人無罪係屬不當，尚難認有理由，應予駁回。
據上論斷，應依刑事訴訟法第三百六十八條，判決如主文。
本案經檢察官施慶堂到庭執行職務。
中      華      民      國    九十二    年      十      月     三十     日
                              臺灣高等法院刑事第三庭
                                  審判長法  官  張  連  財
                                        法  官  林  明  俊
                                        法  官  張  傳  栗
右正本證明與原本無異。
檢察官如不服本判決，應於收受送達後十日內向本院提出上訴書狀，其未敘述上訴之
理由者並得於提起上訴後十日內向本院補提理由書（均須按他造當事人之人數附繕本
）。
                                        書記官  秦  慧  榮
中      華      民      國    九十二    年     十一     月      三      日


司法院資訊處製作；財團法人民間司法改革基金會備份。
